【裁判字號】    90,台上,5165
【裁判日期】    900822
【裁判案由】    偽造文書
【裁判全文】
最高法院刑事判決                                九十年度台上字第五一六五號
    上  訴  人  甲○○
右上訴人因偽造文書案件，不服台灣高等法院中華民國八十八年六月十日第二審判決
（八十八年度上訴字第一○三六號，起訴案號：台灣台北地方法院檢察署八十六年度
偵字第二五二一二、二五二一三號、八十七年度偵字第一二四三號），提起上訴，本
院判決如左：
    主  文
原判決關於甲○○部分撤銷，發回台灣高等法院。
    理  由
本件原判決認定：上訴人甲○○與其妻駱林淑華（業經原審判處有期徒刑五月，緩刑
二年確定），於民國八十五年四月間，在台北市○○街七十八號六樓住處，以上訴人
為會首，向陳瓊珠、吳月琴、高有洪等人邀集民間互助會，約定會期自八十五年四月
二十日起至八十六年七月二十日止，每會新台幣（下同）三萬元，連同會首共十六會
。嗣上訴人夫妻竟共同意圖為自己不法之所有，基於詐欺及行使偽造私文書之犯意，
於八十五年十二月二十日，由上訴人在上址冒用會員陳瓊珠之名義，偽簽陳瓊珠署押
而偽造標金四千六百元之標單，再持以投標而得標後，即向各會員佯稱：係陳瓊珠得
標云云，使不知情之吳月琴、高有洪等七個活會會員陷於錯誤，交付每會二萬五千四
百元（扣除標金）之會款，共詐得十七萬七千八百元，足以生損害於各活會會員。復
共同基於詐欺之概括犯意，於八十六年四月二十日，會員高有洪以七千元標得會款後
，向陳瓊珠、吳月琴等活會會員，偽稱：高有洪係以四千五百元得標云云，使陳瓊珠
、吳月琴等三位活會會員陷於錯誤而交付每會二萬五千五百元之會款，因此詐得共七
千五百元差額之款項等情。因而撤銷第一審之科刑判決，改判論上訴人以共同連續行
使偽造私文書，足以生損害於他人罪，處有期徒刑伍月，固非無見。
惟查：(一)判決之主文與所載之事實及理由，相互牴觸者，或判決之理由，前後不相一
致者，均屬判決所載理由矛盾，依刑事訴訟法第三百七十九條第十四款之規定，其判
決當然為違背法令，足以構成撤銷之原因。依原判決認定之事實，上訴人雖連續二次
共同詐欺，惟僅有一次共同行使為造私文書之行為；原判決於理由欄內，先亦說明上
訴人所犯共同行使偽造私文書與共同連續詐欺二罪之間，應從一重之共同行使偽造私
文書罪處斷（見原判決理由三），則上訴人行使偽造私文書之行為既僅一個，自無成
立連續行使偽造私文書罪之餘地，第一審判決論上訴人以共同行使偽造私文書罪，原
無不合，乃原判決竟以第一審未諭知連續犯為不當，予以撤銷改判（見原判決理由四
），並於主文欄諭知上訴人「共同連續行使偽造私文書，足以生損害於他人」罪，致
其宣示之主文與所載之事實不相一致，理由之論述亦屬前後齟齬，顯有判決理由矛盾
之違誤。(二)告訴人或被害人之指訴，係以使被告受刑事追訴為目的，是其陳述是否與
事實相符，仍應調查其他證據以資審認。又證據雖已調查而其內容尚未明瞭者，即與
未經調查無異，如遽行判決，仍屬應於審判期日調查之證據未予調查。原判決認定告
訴人高有洪於八十六年四月二十日，以七千元之標金得標後，上訴人與其妻駱林淑華
竟向陳瓊珠、吳月琴等其餘三名活會會員佯稱：高有洪係以四千五百元得標云云，而
詐取其間之標金差額等情，係以告訴人高有洪、被害人吳月琴及證人陳美珠之供詞，
為其憑據。然依卷內資料，證人陳美珠係告訴人高有洪之配偶（見第一審卷第七十二
頁），其立場與該告訴人一致，所為不利於上訴人之陳述是否可信，自應詳加研求；
且另一證人即告訴人高有洪得標當時亦在現場之會員高志坪，於原審證稱：「沒印象
有人標這麼高（即以七千元之高價得標）」等語（見第一審卷第七十二、七十三頁）
，此項有利於上訴人之證言是否可取，原判決未予斟酌論述；至被害人吳月琴雖於檢
察官偵查中指稱：「高有洪在八十六年四月二十日是標七千元的利息，但甲○○只向
我們收四千五百元而已，所以高有洪那次讓我們會員多付了二千五百元的利息」等語
（見偵字第二五二一二號偵查卷第十六頁背面至第十七頁），然其所稱「高有洪以七
千元得標」一節，究係親自見聞或係事後聽自傳言？如係前者，其何以甘於受騙而多
繳二千五百元會款予上訴人；如係後者，該傳聞之來源及真實性如何？亦均仍有疑義
而待究明。原審未予詳察審認，遽為不利於上訴人之論斷，併有調查職責未盡及判決
理由不備之違背法令。上訴意旨指摘原判決不當，非無理由，應認關於上訴人部分，
有撤銷發回之原因。
據上論結，應依刑事訴訟法第三百九十七條、第四百零一條，判決如主文。
中      華      民      國     九十     年      八      月    二十二    日
                              最高法院刑事第十一庭
                                  審判長法官  林  增  福
                                        法官  邵  燕  玲
                                        法官  吳  昆  仁
                                        法官  陳  世  雄
                                        法官  惠  光  霞
      右正本證明與原本無異
                                              書  記  官
中      華      民      國     九十     年      八      月    二十四    日


司法院資訊處製作；財團法人民間司法改革基金會備份。
